臺灣臺中地方法院刑事判決
110年度交易字第1569號
公  訴  人  臺灣臺中地方檢察署檢察官
被      告  陳彥華



上列被告因過失傷害案件，經檢察官提起公訴（110年度偵字第2
0139號），本院判決如下：
    主    文
乙○○犯汽車駕駛人無駕駛執照駕車而過失傷害人罪，處有期徒刑
貳月，如易科罰金，以新臺幣壹仟元折算壹日。
    犯罪事實
一、乙○○未考領普通重型機車駕駛執照，仍於民國109年12月5日
    9時55分許，騎乘車牌號碼000-000號普通重型機車(下稱190
    -DTJ號機車)沿臺中市大肚區華山路由北往南方向行駛，行
    至華山路西向路燈00885處時，本應注意車前狀況及兩車並
    行之間隔，並隨時採取必要之安全措施，且應注意欲超越同
    一車道之前車時，須先按鳴喇叭二單響或變換燈光一次，前
    行車減速靠邊或以手勢或亮右方向燈表示允讓後，後行車始
    得超越，超越時應顯示左方向燈並於前車左側保持半公尺以
    上之間隔超過，行至安全距離後，再顯示右方向燈駛入原行
    路線，而依當時天候晴，日間自然照明，柏油路面乾燥、無
    缺陷、無障礙物，視距良好，並無不能注意之情事，竟疏於
    注意及此，適丙○○騎乘車牌號碼000-0000號普通重型機車(
    下稱MTY-1816號機車)，沿同路段同向行駛在乙○○之右前方
    ，遭乙○○超車時擦撞其車輛左側，致丙○○人車倒地，並受有
    左側脛骨粉碎性骨折、左側手部、拇指、食指、中指、無名
    指擦傷、左側膝部擦傷之傷害。　　
二、案經丙○○訴由臺中市政府警察局烏日分局報告臺灣臺中地方
    檢察署檢察官偵查起訴。
    理    由
一、證據能力：
　㈠按被告以外之人於審判外之陳述，雖不符刑事訴訟法第159條
    之1至第159條之4之規定，而經當事人於審判程序同意作為
    證據，法院審酌該言詞陳述或書面陳述作成時之情況，認為
    適當者，亦得為證據；當事人、代理人或辯護人於法院調查
    證據時，知有刑事訴訟法第159條第1項不得為證據之情形，
    而未於言詞辯論終結前聲明異議者，視為有前項之同意，刑
    事訴訟法第159條之5定有明文。查本案認定事實所引用被告
    乙○○以外之人於審判外之陳述，公訴人、被告於審判期日均
    表示無意見而不爭執，亦未聲明異議，審酌上開證據資料製
    作時之情況，尚無違法不當及證明力明顯過低之瑕疵，亦認
    為以之作為證據應屬適當，揆諸上揭規定，認前揭證據資料
    均有證據能力。
　㈡次按除法律另有規定外，實施刑事訴訟程序之公務員因違背
    法定程序取得之證據，其有無證據能力之認定，應審酌人權
    保障及公共利益之均衡維護，刑事訴訟法第158條之4定有明
    文。本案所引用之非供述證據，與本案均具有關聯性，並無
    證據證明係公務員違背法定程序所取得，復經本院依法踐行
    調查程序，是依刑事訴訟法第158條之4之反面解釋，自應認
    均具有證據能力。
二、認定犯罪事實所憑之證據及理由：
　㈠訊據被告固坦承其未領有普通重型機車駕駛執照，仍於109年
    12月5日9時55分許，騎乘190-DTJ號機車沿臺中市大肚區華
    山路由北往南方向行駛，行至華山路西向路燈00885處時，
    適告訴人丙○○騎乘MTY-1816號機車，沿同路段同向行駛在乙
    ○○之右前方，嗣被告騎乘190-DTJ號機車超越告訴人騎乘之M
    TY-1816號機車後，告訴人之人車倒地，告訴人並受有左側
    脛骨粉碎性骨折、左側手部、拇指、食指、中指、無名指擦
    傷、左側膝部擦傷之傷害之事實，惟矢口否認有何過失傷害
    之犯行，辯稱：我沒有擦撞到告訴人，我超車有保持安全距
    離，我超過告訴人的車時，告訴人仍對我叫囂未倒地，我超
    車後聽到後面有聲音，就緊急煞車，往回看時告訴人已經倒
    地；我的車蠻舊的，沒有因本案車禍而有傷痕；我的車沒有
    倒地，如果有擦撞到告訴人，我們二人的車應該都會倒地，
    因為我的時速比告訴人快，告訴人車輛時速僅有20公里，如
    果緊急煞車應該可以停下來，且告訴人之車輛卻是倒向左側
    而不是右側云云。經查：
　⒈被告未領有普通重型機車駕駛執照，於109年12月5日9時55分
    許，騎乘190-DTJ號機車沿臺中市大肚區華山路由北往南方
    向行駛，行至華山路西向路燈00885處時，適告訴人騎乘MTY
    -1816號機車，沿同路段同向行駛在乙○○之右前方，嗣被告
    騎乘190-DTJ號機車超越告訴人騎乘之MTY-1816號機車後，
    告訴人之人車倒地，告訴人並受有左側脛骨粉碎性骨折、左
    側手部、拇指、食指、中指、無名指擦傷、左側膝部擦傷之
    傷害等情，為被告所不爭執，核與告訴人於警詢、偵查、本
    院審理時之陳述大致相符（見偵卷第19至21頁、第85至88頁
    ，本院卷第94至99頁），並有光田綜合醫院診斷證明書、臺
    中市政府警察局道路交通事故初步分析研判表、臺中市政府
    警察局烏日分局道路交通事故現場圖、道路交通事故調查報
    告表㈠、㈡、本案現場及車輛照片、交通事故補充資料表、車
    號查詢機車車籍及證號查詢汽車、機車駕駛人資料附卷可稽
    （見偵卷第23頁、第27頁、第31至49頁、第73至75頁），此
    部分事實堪認為真。
　⒉按汽車行駛時，駕駛人應注意車前狀況及兩車並行之間隔，
    並隨時採取必要之安全措施，不得在道路上蛇行，或以其他
    危險方式駕車；汽車超車時，應依下列規定：欲超越同一車
    道之前車時，須先按鳴喇叭二單響或變換燈光一次，不得連
    續密集按鳴喇叭或變換燈光迫使前車允讓；前行車減速靠邊
    或以手勢或亮右方向燈表示允讓後，後行車始得超越。超越
    時應顯示左方向燈並於前車左側保持半公尺以上之間隔超過
    ，行至安全距離後，再顯示右方向燈駛入原行路線，道路交
    通安全規則第94條第3項、第101條第1項第3款、第5款分別
    定有明文。
　⒊查告訴人於警詢時陳稱：我於109年12月5日9時55分許騎乘MT
    Y-1816號機車在華山路下坡，我騎得很慢，車速約20至30公
    里，當時我還往右靠，沒多久對方就撞到我的車，我因為被
    撞而失控摔車，因為當時發生太突然，不清楚我車輛何處遭
    碰撞，MTY-1816號機車左側多處毀損，我來不及反應就被撞
    上去，被撞我就直接摔車了等語（見偵卷第19至21頁）；於
    偵查中陳稱：我與被告是同向行駛，我有聽到被告的車在我
    後面，我就往右邊靠，當時我的車速約20、30公里，被告的
    車右側碰撞到我機車左側，該處是下坡、有轉彎等語（見偵
    卷第86頁）；於本院審理時證稱：109年12月5日9時50幾分
    有騎機車沿華山路往大肚方向，一路下坡，我不趕時間差不
    多騎20、30公里，我騎在路肩，被告從我左後方騎過來要超
    車，騎很快，剛好碰到要轉彎，超車不當，被告跟我說他時
    速50公里，被告機車有碰到我的機車，從我後面撞到，我的
    車子就往左邊靠，人也往左邊倒，被告碰了之後騎過去停在
    前面；被告機車是碰到我機車左邊車身後面部分等語（見本
    院卷第94至98頁），告訴人就事發過程之前後證述內容大略
    一致，且參被告於案發當日10時50分許警詢時陳述：109年1
    2月5日9時55分許時我沿華山路路肩下坡方向，至事故點時
    有一臺同向同車道機車在我前方，當時我從前方機車的左側
    通過，在通過時我的右後側有輕微和對方發生擦撞，然後對
    方就失控摔車倒地，我有控制住車子所以沒有摔車等語（見
    偵卷第57頁），核與前開告訴人證述之車禍過程相符，復參
    諸員警到場處理時拍攝之現場照片（見偵卷第39頁），可見
    MTY-1816號機車之刮地痕起點係於路肩左半側，足知告訴人
    倒地前行車位置係在路肩左半側，再衡臺中市政府警察局烏
    日分局道路交通事故現場圖所示兩車行駛於路肩之位置、行
    向（見偵卷第31頁），及參被告、告訴人所述兩車之相對位
    置、超車方向，即被告超車前係騎乘於告訴人機車左後方之
    路肩，嗣從左側超越告訴人之車輛，並考以MTY-1816號機車
    照片顯示該車左側之損傷情形（見偵卷第45至49頁），均與
    告訴人、被告前開陳述相符。是被告當時行駛於路肩最左側
    ，依其於警詢供稱其時速約40公里等語（見偵卷第17頁），
    在下坡即將轉彎處猶未減速反而超車，超車時其機車右側擦
    撞告訴人之MTY-1816號機車左側車身，告訴人車輛因而失控
    、人車倒地，堪認其有疏未注意車前狀況及與告訴人車輛保
    持適當並行間隔之過失甚明。且被告於本院審理時自陳其超
    車前並無任何通知前方車輛之行為（見本院卷第103頁），
    核與告訴人證述相符（見本院卷第98至99頁），顯見被告超
    車時確無按鳴喇叭或變換燈光，亦無待前車禮讓，其並有此
    部分過失無訛。
　⒋況本件經送臺中市車輛行車事故鑑定委員會就車禍之原因進
    行鑑定結果略以：按依函附筆錄、現場圖繪示、照片等事據
    跡證，被告稱至事故點時MTY-1816號機車同向同車道(路肩)
    在我前方，當時我從前方MTY-1816號機車的左側通過，在通
    過時我的右後側有輕微和MTY-1816號機車發生擦撞，然後MT
    Y-1816號機車就失控摔車倒地，我有控制住車子所以沒有摔
    車；告訴人稱至事故點時感覺到後方有他車駛來，我即減速
    ，然後我左側被同向的190-DTJ號機車碰撞以致我失控摔車
    倒地；警方現場圖及照片顯示MTY-1816號機車左倒地後刮地
    痕起點位於路肩左側，研析190-DTJ號機車越級駕行至劃有
    分向限制線之路肩路段，未注意車前狀況、超車未保持安全
    間隔擦撞前車，認係其疏失情節重大。鑑定意見為：被告越
    級駕駛普通重型機車，行至劃有分向限制線之路肩路段，未
    注意車前狀況、超車未保持安全間隔擦撞前車，為肇事原因
    。告訴人駕駛普通重型機車，無肇事因素等情，有臺中市車
    輛行車事故鑑定委員會111年3月22日中市車鑑字第11100006
    02號函及所附鑑定意見書附卷可稽（見本院卷第75至78頁）
    ，是經送鑑定結果認為被告有未注意車前狀況、超車未保持
    安全間隔擦撞前車之過失，告訴人並無肇事因素，亦同本院
    上開認定，益證被告駕車行為有上開過失。而告訴人因本案
    車禍受有前開傷害，與被告之過失行為間顯有相當因果關係
    。
　⒌至被告雖於110年4月19日警詢時供稱：我於109年12月5日9時
    55分許騎乘190-DTJ號機車沿華山路下坡方向至案發地點時
    ，前方有一臺機車，因為對方騎得比較慢，我從對方左側超
    車，對方突然跟我說幹嘛從她旁邊騎過去，我嚇一跳就加速
    要拉開距離，接著聽到好像碰撞聲音，我就煞車停下來回頭
    看，對方已經倒了，不知道是自摔還是他撞到我等語（見偵
    卷第16頁）；於偵查中供稱：我當時有看到告訴人的車在前
    面，我想要超車繞過告訴人的車，該處是下坡，我超過告訴
    人的車後，告訴人才摔倒，我們沒有碰撞，(檢察官問：從
    車損照片可看出你右側車身與告訴人左側車身發生擦撞且車
    身有彼此車漆的痕跡？)是告訴人來撞我，我是聽到聲音後
    緊急煞車，我覺得應該是告訴人來撞我等語（見偵卷第86至
    87頁），惟被告於案發當日警詢時已明確供稱其車輛有與告
    訴人車輛發生碰撞等節，業如前述，衡情於案發當日之記憶
    應較諸以後更為深刻，被告於案發數月後之警詢、偵查始翻
    異前詞，且觀被告於110年4月19日警詢、110年9月23日偵查
    中所述兩車有無碰撞之詞亦有矛盾，已可見其避重就輕之心
    ，被告雖空言辯稱告訴人可能是自摔，然此部分僅係其主觀
    臆測，而無相關事證足以佐證，自無從遽為有利被告之認定
    ；另如是告訴人自後方撞擊被告車輛，MTY-1816號機車之車
    頭及190-DTJ號機車之車尾應有車損，但依卷內事證並未見
    此情形，被告所辯自屬無稽。再參被告於案發當日警詢時亦
    明確陳稱：我從前方機車的左側通過，在通過時我的右後側
    有輕微和對方發生擦撞，然後對方就失控摔車倒地，我有控
    制住車子所以沒有摔車等語（見偵卷第57頁），且衡以兩車
    發生輕微擦撞時本非必生兩車均倒地之結果，是被告辯稱如
    有擦撞應兩車均倒地之詞亦不可取。至被告質疑告訴人之機
    車倒地方向之部分，然若係行車時突遭擦撞而倒地，人車倒
    地之方向當視實際擦撞情況而定，非可一概而論，其空言猜
    測要不足採。另觀員警案發當日到場處理時所拍攝190-DTJ
    號機車之照片，該車右側車身有深色斑駁痕跡，而被告於警
    詢時供稱因190-DTJ號機車比較舊，不清楚車子有無被碰撞
    過或損害等語（見偵卷第17頁），查該車係於97年10月出廠
    ，有車號查詢機車車籍資料在卷可考（見偵卷第75頁），可
    知該車之車齡已久，雖不能排除上開痕跡係陳舊痕跡之可能
    ，然審酌被告、告訴人自陳於案發時之行車時速分別為40公
    里、20至30公里，且兩車係於超車過程中擦撞，受力應較輕
    微，縱使190-DTJ號機車未留下明顯之擦撞痕跡，亦非無可
    能，而不足以此為有利被告之認定。
　⒍再被告辯稱員警到場前雙方車輛未移動，但查被告於本院所
    供述，其係聽到聲音後停下來查看告訴人，並煞車停在路上
    （見本院卷第36至37頁、第103頁），是被告於事故發生後
    既非立即停車，當屬事故後有移動車輛之情形，又經員警以
    職務報告回覆，員警到場時被告、告訴人之車輛均移至路邊
    佇立，並有員警到場時拍攝之道路全景照片可參（見本院卷
    第65頁），及回覆「詢問現場當事人乙○○表示，發生後未立
    即原地煞車停止，而是煞車減速騎乘至路邊駐車，丙○○因人
    車摔倒地而丙○○被機車所壓，因此機車才會被扶起牽至路邊
    停放。警方事後對丙○○製作訪談表之時，其問項第3勾選『未
    移動』之意，為丙○○表示她本人在摔車倒地後本人未有去移
    動機車之意，非意指事故發生後機車未移動之意；乙○○於製
    作訪談表之時勾選『未移動』之意(按：應係勾選『有移動』) 
    ，為表示發生時未立即原地煞車停止，而是煞車減速騎乘至
    路邊駐車，即表示乙○○所駕駛機車於事故時未立即停車保持
    現狀，而為自行騎乘移動至路邊」等語（見本院卷第63頁）
    ，並有被告、告訴人之臺中市政府警察局交通大隊道路交通
    事故談話紀錄表在卷為憑（見偵卷第55至57頁），且告訴人
    於警詢、本院審理時稱是被告將MTY-1816號機車扶起來、移
    動至路邊等語（見偵卷第20頁，本院卷第98頁），衡諸當時
    僅有被告、告訴人在場，告訴人既已受傷倒地，並有被告拍
    攝之照片一張可參（見本院卷第109頁），依告訴人所受上
    開傷勢應尚難立即起身移動車輛，益徵告訴人所稱被告將MT
    Y-1816號機車扶起移動至路邊為可信，是被告、告訴人之車
    輛於事發後均有移動，臺中市政府警察局烏日分局道路交通
    事故現場圖標註「雙方現場移動」以示事故發生後被告、告
    訴人車輛均已移動，核與上開事證無違（見偵卷第31頁），
    且被告於警詢時均供稱警方製作之現場圖及拍攝之相片與真
    實車禍現場相符（見偵卷第17頁、第57頁），偵查中復表示
    對上揭現場圖沒有意見（見偵卷第87頁），則被告事後執此
    部分所辯，顯與事實不符，無足採信。
　㈡綜上所述，本案事證已臻明確，被告犯行堪以認定，應依法
    論科。
三、論罪科刑：
　㈠按汽車駕駛人，無駕駛執照駕車因而致人受傷或死亡，依法
    應負刑事責任者，加重其刑至2分之1，道路交通管理處罰條
    例第86條第1項定有明文。又刑法總則之加重，係概括性之
    規定，所有罪名均一體適用；刑法分則之加重，係就犯罪類
    型變更之個別犯罪行為予以加重，成為另一獨立之罪名。道
    路交通管理處罰條例第86條第1項之規定，係就刑法第276條
    第1項、第2項、第284條第1項、第2項各罪犯罪類型變更之
    個別犯罪行為予以加重，而成另一獨立之罪名，自屬刑法分
    則加重之性質（最高法院99年度台非字第198號判決意旨參
    照）。又按汽車駕駛執照為駕駛汽車之許可憑證，道路交通
    安全規則第50條第1項前段定有明文；除依同規則第61條規
    定，汽車駕駛人取得高一級車類之駕駛資格者，准其駕駛較
    低等級車類之車輛外，應按其取得何等級車類之駕駛執照，
    駕駛該相當等級車類之車輛，不得持較低等級車類之駕駛執
    照，駕駛較高等級之車類；若有違反上述規定，因其不具備
    所駕駛車類之相當汽車駕駛人資格，於法應認與無駕駛執照
    者同，始符合道路交通安全維護之主法本旨。是道路交通管
    理處罰條例第86條第1項所稱之汽車駕駛人「無照駕車」，
    除同條例第21條第1項第1款之「未領有駕駛執照駕車」外，
    應包括持較低等級車類之駕駛執照，而駕駛較高等級之車類
    在內（最高法院82年度台上字第203號判決意旨參照）。被
    告雖領有普通小型車駕駛執照，但未領有普通重型機車駕駛
    執照，為其供承明確（見本院卷第37頁），並有證號查詢汽
    車、機車駕駛人資料表附卷為憑（見偵卷第75頁），依道路
    交通安全規則第61條第1項第4款規定僅得駕駛輕型機車，其
    越級駕駛普通重型機車，自屬無駕駛執照駕車。核被告所為
    ，係犯道路交通管理處罰條例第86條第1項、刑法第284條前
    段之汽車駕駛人無駕駛執照駕車而過失傷害人罪。至公訴意
    旨認被告所為係犯刑法第284條前段之過失傷害罪，併請依
    道路交通管理處罰條例第86條第1項加重其刑，揆諸前開說
    明，就被告所犯罪名部分，容有誤會，惟起訴之基本社會事
    實同一，起訴書亦已載明上旨，被告並承認其無照駕駛之事
    實，復經本院於審理時諭知被告上開罪名（見本院卷第92頁
    ），對被告刑事辯護防禦權並不生不利影響，本院自仍應予
    審理，並依法變更起訴法條。
　㈡被告無駕駛執照駕駛汽車因而致人受傷，就所犯上開無駕駛
    執照駕駛汽車過失傷害之犯行，應依道路交通管理處罰條例
    第86條第1項規定加重其刑。
　㈢被告在犯罪後未經發覺前，向到場處理之員警自首而接受裁
    判，此有臺中市政府警察局道路交通事故肇事人自首情形紀
    錄表在卷可參（見偵卷第69頁），爰依刑法第62條前段之規
    定，減輕其刑。
　㈣被告同時有上開刑之加重、減輕事由，爰依法先加後減之。
　㈤爰審酌被告明知其無駕駛執照，竟仍竟漠視法規禁令，駕駛
    動力交通工具上路，復未遵守相關交通法規，不顧交通安全
    及自身及其他用路人之生命、身體及財產法益，又疏未注意
    車前狀況及兩車並行之間隔，並隨時採取必要之安全措施，
　　且未遵守欲超越同一車道之前車時，須先按鳴喇叭二單響或
    變換燈光一次，前行車減速靠邊或以手勢或亮右方向燈表示
    允讓後，後行車始得超越，超越時應顯示左方向燈並於前車
    左側保持半公尺以上之間隔超過，行至安全距離後，再顯示
    右方向燈駛入原行路線之規定，即貿然超車行駛，兩車因而
    擦撞，肇生本案車禍事故，並使告訴人受有上開傷害，所為
    實應非難；及酌以被告犯後否認犯行，迄未與告訴人成立調
    解或彌補損害之犯後態度，有本院臺中簡易庭調解事件報告
    書附卷可稽（見本院卷第25頁）；再衡以告訴人受傷程度、
    被告之過失程度，暨被告於本院審理時自陳技術學院畢業、
    待業中、需扶養照顧未成年女兒等語（見本院卷第104頁）
    等一切情狀，量處如主文所示之刑，並諭知易科罰金之折算
    標準。
據上論斷，應依刑事訴訟法第299條第1項前段、第300條，道路
交通管理處罰條例第86條第1項，刑法第11條、第284條前段、第
62條前段、第41條第1項前段，刑法施行法第1條之1第1項，判決
如主文。
本案經檢察官林宏昌提起公訴，檢察官甲○○到庭執行職務。
中　　華　　民　　國　　111 　年　　6 　　月　　23　　日
                  刑事第十二庭  法  官  張意鈞
以上正本證明與原本無異。
如不服本判決應於收受送達後20日內向本院提出上訴書狀，並應
敘述具體理由；其未敘述上訴之理由者，應於上訴期間屆滿後20
日內向本院補提理由書（均須按他造當事人之人數附繕本）「切
勿逕送上級法院」。
告訴人或被害人如不服判決，應備理由具狀向檢察官請求上訴，
上訴期間之計算，以檢察官收受判決正本之日起算。
                                書記官  黃南穎
中　　華　　民　　國　　111 　年　　6 　　月　　23　　日
附錄本案論罪科刑法條全文：
道路交通管理處罰條例第86條
汽車駕駛人，無駕駛執照駕車、酒醉駕車、吸食毒品或迷幻藥駕
車、行駛人行道或行經行人穿越道不依規定讓行人優先通行，因
而致人受傷或死亡，依法應負刑事責任者，加重其刑至二分之一
。
汽車駕駛人，在快車道依規定駕車行駛，因行人或慢車不依規定
，擅自進入快車道，而致人受傷或死亡，依法應負刑事責任者，
減輕其刑。
中華民國刑法第284條
因過失傷害人者，處一年以下有期徒刑、拘役或十萬元以下罰金
；致重傷者，處三年以下有期徒刑、拘役或三十萬元以下罰金。